臺灣苗栗地方法院民事裁定　　　　　　 100年度事聲字第12號
異　議　人　豐(台灣)商業銀行股份有限公司（原香港上海
　　　　　　豐銀行）
法定代理人　李鐘培
相　對　人　譚麗美
上列異議人對於本院司法事務官民國100 年5 月3 日所為99年度
司執消債更字第14號認可更生方案裁定聲明異議，本院裁定如下
：
    主  文
原裁定廢棄。
    理  由
一、按當事人對於司法事務官處理事件所為之終局處分，得於處
    分送達後10日之不變期間內，以書狀向司法事務官提出異議
    ；司法事務官認前項異議有理由時，應另為適當之處分；認
    異議為無理由者，應送請法院裁定之；法院認第1 項之異議
    為有理由時，應為適當之裁定；認異議為無理由者，應以裁
    定駁回之；民事訴訟法第240 條之4 第1 項至第3 項定有明
    文，此復為消費者債務清理條例（下稱消債條例）第15條所
    準用。查本件異議人對於本院司法事務官認可更生方案之處
    分送達後10日內，以書狀表示不服而提出異議，經司法事務
    官認其異議無理由而送請本院裁定，核與上開規定相符，合
    先敘明。
二、異議意旨略以：消債條例之立法目的係使不幸陷入經濟困境
    之人得以清理債務、重建生活，倘若債務人因奢侈浪費行為
    所形成之龐大債務，得依更生方案大幅減免債務，恐造成道
    德危機，變相鼓勵社會大眾為大量奢侈消費行為後，再不當
    利用更生程序獲得免責。查原裁定更生方案所製作債權表中
    ，債務人之債務多為信用卡、現金卡及貸款消費所致，顯見
    債務人資金需求已超出日常生活所必須，且消費性質均非日
    常生活必要之費用，原裁定同意債務人所提之更生方案，恐
    有違消債條例立法精神。另原裁定更生方案將臺灣銀行股份
    有限公司（下稱台灣銀行）連帶保證債務列入更生方案同受
    清償，然前開連帶保證債務，依98年第1 期民事業務研討會
    問題研究結果固應列入更生方案，惟須附加「於更生方案履
    行期間內，自主債務人不履行債務時起，始受分配」之條件
    。另依原裁定所載，債務人平均每月薪資新臺幣（下同）19
    ,804元，扣除更生方案每月清償13,000元，僅剩6,804 元可
    供自己生活，已低於行政院主計處公告最低生活費用，考量
    更生方案繳款時間較長，債務人長期處於無法維持一般生活
    之情形下，是否有無法繼續履行更生方案之虞。又債務人雖
    已年約52歲，但仍具有相當之工作及債務清償能力，距法定
    退休年齡尚有13年之久，應有更高之清償空間，債務人所提
    更生方案月付13,000元，只願償還部分債務，實難謂其已盡
    最大還款誠意，顯見債務人係意圖利用消債條例之規定以逃
    避償債義務，尚難認更生方案條件公允等語，並聲明：廢棄
    原裁定。
三、按消債條例之制定，乃為使負債務之消費者得依本條例所定
    程序清理其債務，以調整其與債務人及其他利害關係人之權
    利義務關係，保障債權人之公平受償，謀求消費者經濟生活
    之更生，進而健全社會經濟之發展，為該條例第1 條所明定
    。又法院裁定開始更生程序，如更生方案經債權人會議可決
    者，除有消債條例第63條第1 項所定各款情形之一者外，法
    院對經可決之更生方案應為認可；如更生方案未經可決（包
    括未經債權人會議可決或以書面同意、視為同意之債權人未
    逾法定額數），惟債務人有薪資、執行業務所得或其他固定
    收入，法院認更生方案之條件公允，且無消債條例第64條第
    2 項情形之一者，得逕依債務人之聲請或依職權以裁定認可
    更生方案，消債條例第63條、第64條亦有明定。而更生方案
    之條件是否公允，則須斟酌債務人之收入、積欠債務之緣由
    、生活支出、債務人清償總額是否已達債權總額相當成數，
    債權人受償金額不致過低等，俾使債權人獲得較高之清償額
    數，且債務人復得謀求經濟生活之更生機會。經查：
（一）債務人聲請更生前經本院以99年度消債更字第9 號裁定開
      始更生程序，並命由司法事務官進行更生程序，有該裁定
      正本附卷可考。又債務人現任職於財團法人苗栗縣私立海
      青老人養護中心，其自99年2 月起至100 年2 月止，共領
      取薪資257,456 元，換算每月平均薪資為19,804元，債務
      人復自承於100 年2 月份起實領薪資由原19,001元調整為
      20,500元，並於今年領取99年度年終獎金17,000元，有海
      清老人養護中心99年11月3 日青苑字第344 號、100 年3
      月18日青苑字第083 號函及100 年3 月7 日司法事務官訊
      問筆錄在卷足憑，堪信債務人有固定薪資所得。另債務人
      所提之更生方案，其條件自認可更生方案裁判確定之翌日
      起，以1 個月為1 期，共8 年96期，每期清償13,000元，
      再於每年度3 月份另以年終獎金全額17,000元清償債務，
      總計清償1,384,000 元，占已申報之無擔保及無優先債權
      總額4,059,163 元之34.10 ％；又債務人自100 年2 月起
      每月固定薪資所得約20,500元，已如前述，依行政院主計
      處公告之99年度最低生活費用（以每年家庭收支調查，計
      算出平均每人每月消費支出之60％作為最低生活費），台
      灣省平均每人每月最低生活費用為9,829 元，倘以此為基
      準，本件債務人扣除每月應繳13,000元後，債務人所能支
      配餘額已低於前開個人最低生活費用（計算式：20,500－
      13,000＝7,500 ＜9,829 ）。足見債務人目前雖已陷入捉
      襟見肘之窘況，而仍願盡力清償以求更生，堪認債務人確
      有償還債務之誠意。再參以債務人並允諾依原裁定附件二
      之條款為生活之限制，本件復無消債條例第63條第1 項、
      第64條第2 項所定不得認可更生方案之事由存在，衡諸上
      情，應認本院司法事務官於10 0年5 月3 日依消債條例第
      64條第1 項所認可之更生方案關於債務人清償條件及成數
      ，核屬公平允當，且於法並無違誤。
（二）異議意旨雖謂：債務人之債務多為信用卡、現金卡及貸款
      消費所致，顯見債務人資金需求已超出日常生活所必須，
      消費性質均非日常生活必要之費用云云。惟按債務人是否
      係因浪費、投機、揮霍無度等行為，致財產顯然減少或負
      擔過重之債務，此應係清算終止時法院審酌債務人得否免
      責之要件（參照消債條例第134 條第4 款規定即明）。甚
      且，如前開首段說明，消債條例之立法目的，除保障債權
      人公平受償外，尚寓有債務人經濟生活重建之機會，故更
      生方案認可與否，乃著重於更生方案之條件是否公允，同
      時使債權人獲得較高之清償額數，債務人復得謀求經濟生
      活之更生機會之衡平。茲本件更生方案還款條件，既經本
      院審酌認債務人已盡其所能清償債務，而屬合理，則異議
      人指稱債務人消費性質非日常生活所必要、還款金額應再
      提高云云，核與前開消債條例立法目的相違背，自非可採
      。至異議人另主張，債務人年約52歲，但仍具有相當之工
      作及債務清償能力，距法定退休年齡尚有13年之久，應有
      更高之清償空間云云。然查，債務人為48年次，現年已約
      52歲，且學歷僅國中畢業，亦因負債累累而無法清償向本
      院聲請更生獲准，衡其就業條件及經濟狀況，已殊難再恣
      意離職另覓其他高薪之工作；更何況，債務人日後收入是
      否能因努力工作而得以增加，仍須視工作性質、經濟景氣
      等諸多因素而定，實屬將來不可預測之事，自非單憑債務
      人之努力即可達成，亦非目前所得審酌之事項，是不得執
      此做為更生方案是否公允之判斷基礎，故異議人此部分主
      張亦不足採。
四、異議人另主張原裁定更生方案將台灣銀行連帶保證債務列入
    更生方案同受清償，然未附加「於更生方案履行期間內，自
    主債務人不履行債務時起，始受分配」之條件，有失公允。
    而原裁定理由固認為，台灣銀行對於訴外人張友俊、張友國
    有就學貸款債權分別為256,901 元及218,283 元，債務人則
    為上開債權之連帶保證人，是依消債條例第28條、第30條規
    定，將就學貸款保證債權列為更生債權，並與更生債權同受
    清償，固非無見。惟按「銀行辦理自用住宅放款及消費性放
    款，已取得前條所定之足額擔保時，不得以任何理由要求借
    款人提供連帶保證人。銀行辦理授信徵取保證人時，除前項
    規定外，應以一定金額為限。未來求償時，應先就借款人進
    行求償，其求償不足部分得就連帶保證人平均求償之。但為
    取得執行名義或保全程序者，不在此限。」銀行法第12條之
    1 定有明文。又該條第1 項規定之「消費性放款」係指對於
    房屋修繕、耐久性消費財產（包括汽車）、支付學費及其他
    個人之小額貸款，及信用卡循環信用等（行政院金融監督管
    理委員會96年2 月5 日金管銀（一）字第09610000040 號令
    參照）；準此，依銀行法第12條之1 第1 項、第3 項前段規
    定，銀行就自用住宅放款及消費性放款求償時，應先就借款
    人進行求償，其求償不足部分始得就連帶保證人平均求償之
    。果爾，於更生事件，若銀行之債權屬「自用住宅放款」或
    「消費性放款」債權，則依銀行法上開規定，債權銀行應先
    向主債務人求償，於求償不足額部分確定後，始可按實際不
    足額依更生方案所訂清償比例受清償；更生方案依銀行法上
    開規定約定債權銀行受償條件，縱債權銀行不同意，亦不能
    因此認對該債權銀行有不公允情事，以貫徹銀行法第12條之
    1 第3 項對連帶保證人特別保護之立法意旨（司法院民事廳
    消費者債務清理條例法律問題研審小組98年第1 期民事業務
    研究會第13號研審小組意見參照）。依卷附台灣銀行99年11
    月22日陳報狀可知，上開就學貸款債權現均由主債務人正常
    繳款中，則揆諸前開說明，債務人對於台灣銀行雖有保證債
    務存在，惟因就學貸款債權係屬銀行法第12條之1 第1 項規
    定之「消費性放款」債權，則依銀行法第12條之1 第1 項、
    第3 項前段規定，異議人於清償期屆至時，應先向主債務人
    即張友俊、張友國求償，於求償不足額部分確定後，始可按
    實際不足額依更生方案所定清償比例受清償，是台灣銀行既
    尚未得向主債務人求償，其實際不足額部分顯然尚未確定，
    如允許台灣銀行得向連帶保證人即相對人主張於更生方案履
    行期間按申報債權時之債權額與其他債權人比例受償，即有
    悖於銀行法欲實現先向主債務人求償之程序正義及保障連帶
    保證人之旨，並稀釋其餘債權人之受償額，與消債條例欲保
    障債權公平受償之立法精神有違。復參以卷附台灣銀行與張
    友俊、張友國所簽訂之放款借據內容亦明載：「在甲方（即
    主債務人張友俊及張友國）於清償屆至而不依本借據還款，
    或依本借據（含特別條款）約定而視為全部到期時，乙方無
    須先就擔保物或甲方之財產強制執行，得逕向連帶保證人求
    償」，又本件就學貸款係於主債務人正常繳款中，是依前開
    契約約定，台灣銀行亦不得逕向連帶保證人即債務人求償。
    從而，債務人既尚未開始代主債務人負履行責任，則本件更
    生方案就台灣銀行就學貸款保證債務部分，應以附條件方式
    列入更生方案之債權表，即台灣銀行於清償期屆至時應向先
    向主債務人求償，於求償不足額部分確定後，始可按實際不
    足額依更生方案內容受償。準此，原裁定未附有條件，即逕
    將台灣銀行連帶保證債務列入更生方案同受清償，顯有未妥
    。
五、綜上，原裁定認可之更生方案中關於債務人還款條件及成數
    ，難謂有何不妥之處。惟該更生方案對於債權人台灣銀行就
    債務人之就學貸款連帶保證債權，未設有條件即逕為列入，
    並於第一期受有分配部分，乃有未洽，異議意旨指摘原裁定
    此部分不當，為有理由。從而，本件聲明異議部分雖部分無
    理由，然部分有理由，自應由本院將本院司法事務官100 年
    5 月3 日所為99年司執消債更字第14號裁定廢棄，另由司法
    事務官本諸上開原則，為適法之處理。
六、依消債條例第15條，民事訴訟法第240 條之4 第3 項，裁定
    如主文。
中    華    民    國   100    年    6     月    24    日
                      民事庭法  官  游欣怡
以上正本係照原本作成。
如對本裁定抗告，應於裁定送達後十日內，向本院提出抗告狀，
並繳納抗告裁判費新臺幣壹仟元。
                            書記官  張宏賓
中    華    民    國   100    年    6     月    24    日